最高法院民事判決　　　　　　　　　　　　　　　　八十八年度台上字第九三○號
　　上訴人　甲○○
　　上訴人　乙○○
右當事人間請求返還保證金事件，兩造對於中華民國八十六年六月十六日台灣高等法
院台中分院第二審判決（八十五年度上字第四三九號），各自提起上訴，本院判決如
左：
    主  文
原判決關於駁回上訴人甲○○請求乙○○給付新台幣貳佰伍拾萬元及其利息暨該訴訟
費用部分廢棄，發回台灣高等法院台中分院。
上訴人乙○○之上訴駁回。
第三審訴訟費用，關於駁回上訴部分，由上訴人乙○○負擔。
    理  由
本件上訴人甲○○主張：兩造於民國八十三年八月六日簽訂土地合建房屋契約，約定
對造上訴人乙○○提供其所有坐落南投縣南投市○○段五四七－七號土地（以下簡稱
系爭土地），由伊負責在該土地上興建本國式鋼筋混凝土造三層住宅四棟，並交付保
證金新台幣（以下同）二百五十萬元與乙○○。伊已於八十三年十二月六日依約建築
完成，並於同年月二十七日將乙○○應分得之南投市振興巷四一之一號房屋登記與乙
○○，依約履行完畢，乙○○卻拒絕返還保證金等情，求為命乙○○給付伊二百五十
萬元並加給遲延利息之判決；並以上開合建契約係由代書吳梅英書寫後，當場朗讀，
經乙○○同意後簽訂，伊並無詐欺情事，乙○○依未經伊簽訂之另紙契約書，提起反
訴請求伊給付房屋價款餘額，並無理由等語，資為對乙○○反訴請求之抗辯。
上訴人乙○○則以：甲○○所提出之八十三年八月六日土地合建房屋契約書，係被詐
欺而簽訂，伊已以訴狀繕本之送達，撤銷該意思表示，甲○○請求伊返還該契約所訂
定之保證金，自無理由。又伊與甲○○前於八十二年間，另簽訂土地合建房屋契約書
，在系爭土地上建築三層住宅四棟，兩造各分二棟，並約定伊將其中一棟，以四百萬
元出售與甲○○，所收保證金二百五十萬元，業經扣抵房價，甲○○已不得再請求該
項保證金等語，資為抗辯；並以：甲○○應給付與伊之四百萬元房價，除抵扣前開保
證金，另先後給付七十萬元、二十萬元外，尚欠六十萬元等情，爰提起反訴，求為命
甲○○給付伊六十萬元並加給遲延利息之判決。
原審維持第一審所為兩造均為敗訴之判決，駁回兩造之上訴，係以：關於本訴部分：
上訴人甲○○之父洪錫欽於八十二年間，曾出面委託訴外人陳裕榮出名與上訴人乙○
○簽訂合建契約（未載日期，以下簡稱第一份契約），言明五五對分，地主乙○○要
賣一間與建商。嗣洪錫欽欲以甲○○名義為建商，且陳裕榮將分配與地主之房屋誤寫
為一間，又未記載買賣，乃於約二個月後，以甲○○名義，再與乙○○簽訂另一合建
契約（未載日期，以下簡稱第二份契約）。當時洪錫欽在場將甲○○印章交陳裕榮蓋
用，約定房屋五五對分，各分二間，乙○○所分得之一間作價四百萬元出售與甲○○
，因保證金四百萬元即為房價，故未記載保證金處理方式等情，已據陳裕榮證述綦詳
，並有上開二份契約可稽。嗣於八十三年八月六日兩造雖再簽訂系爭提供土地合建房
屋契約書（以下簡稱第三份契約）。惟據該契約代書之吳梅英證稱：系爭契約由其依
另份契約繕寫，兩造同意關於返還保證金部分刪除。甲○○要拿回權狀時，問乙○○
是否尚有價金未付清，廖稱尚差一點；甲○○係吃素者，伊信得過等語。足見第三份
契約仍係乙○○分得二棟，乙○○確有出售其分得之一棟與甲○○之事實。足證乙○
○所辯，兩造約定甲○○所交付之保證金，已抵付房屋價金，無庸返還，實堪採信。
甲○○雖稱其未曾委任他人與乙○○簽訂合建契約，否認第一、二份契約為真正。惟
第一份契約，建主記載代表人陳裕榮，足見陳裕榮係代表他人而簽訂；第二份契約，
甲○○承認其上印文為其所有，其陳稱印章為陳裕榮所刻用云云，但為陳裕榮所否認
，甲○○並不能舉證以實其說，自難採信；所稱其父洪錫欽無權代理，亦無足採。況
且甲○○所提出之第三份契約亦載明：「雙方前所訂立之契約全部作廢。」亦足證明
兩造先前確曾簽訂契約書。故甲○○否認第二份契約真正，不足採信。甲○○雖復主
張，系爭房屋之建築執照於八十二年十二月一日核發，倘依第二份契約伊應交付保證
金四百萬元，則乙○○何以不向伊催繳保證金餘額﹖又於房屋建造完成並辦畢登記後
，乙○○亦未追索房價，足見兩造確未訂立第二份契約云云。惟甲○○未繳足保證金
，係其本身未盡義務；乙○○未催繳保證金餘額或房價餘款，係僅其未行使權利而已
，不能認與常理有違。由此足證確有第二份契約存在，而甲○○向乙○○買受其受分
配之一棟房屋屬實。甲○○另稱，關於第二份契約之簽訂處所，證人陳裕榮先則稱在
工地，嗣又改稱在被告家中；簽訂日期，陳裕榮證稱係在八十二年十二月底，乙○○
則自稱八十二年五月，二者差異甚大云云。第證人陳裕榮記憶有誤，難予苛責，二人
所稱簽約日期雖有不符，均不影響於第二份契約確實存在。又證人吳梅英在第一審證
稱：「我想可能是不用還了，才刪除這部分。」在原審證稱：「第三份契約係照第一
份契約抄而非第二份；」「究係依據第一份或第二份契約抄寫，已無印象，印象中似
有講保證金不用還了」等語。惟依上開證據資料綜合判斷，確有第二份契約存在及兩
造約定以保證金抵付房價之事實。甲○○以吳梅英所證係臆測之詞而否認第二份契約
存在，不足採取。查兩造於簽訂第三份契約時，經代書吳梅英將內容朗讀與兩造聆聽
後，由兩造簽名蓋印，業經證人吳梅英結證屬實。乙○○雖抗辯當時仍約定出售其所
分配之另一棟房屋與甲○○，保證金抵付房價，伊不必返還。其簽訂第三份契約係被
甲○○詐欺而為，已經撤銷其意思表示云云。惟乙○○並不能證明甲○○有故意以不
實之事，使其陷於錯誤而簽約，是其撤銷該意思表示，固屬無據而不可採。然查該第
三份契約之內容雖將保證金由四百萬元改為乙○○實際收受之二百五十萬元，並將分
配與乙○○之二棟房屋改為一棟，漏未記載另一棟出賣與甲○○之事，惟綜觀上述，
乙○○自提供土地，簽訂第一份契約伊始，即分配房屋二棟，並無任何證據足認其嗣
後自甘蒙受不利益，減為分配一棟而簽訂第三份契約，而所簽訂之（第二份）契約，
亦確有乙○○出賣房屋一棟與甲○○，並約定以甲○○所交付之保證金抵付房價，無
庸返還之意旨。從而，甲○○請求返還保證金，自屬無據。其次，關於反訴部分：兩
造於八十三年八月六日簽訂第三份契約時，經代書吳梅英當場將內容朗讀與兩造聆聽
後，始由兩造親自簽名蓋章，業經證人吳梅英結證屬實。乙○○不能證明甲○○有故
意以不實之事，使其陷於錯誤，亦不能認為甲○○有詐欺行為，故乙○○主張受詐欺
而撤銷第三份契約之意思表示，尚屬無據。又第二份契約已因第三份契約明確記載：
「雙方前所訂之契約全部作廢」而失效。從而，乙○○主張撤銷第三份契約，而依據
第二份契約，請求甲○○給付房價餘款六十萬元，即屬無據，不應准許等詞，為其判
斷之基礎。
關於本訴部分：
按解釋契約，固須探求當事人立約時之真意，不能拘泥於契約之文字，但契約文字業
已表示當事人真意，無須別事探求者，即不得反捨契約文字而更為曲解。查本件兩造
於八十三年八月六日簽訂第三份契約，經代書吳梅英當場朗讀內容與兩造聆聽後，始
由兩造親自簽名蓋章，經證人吳梅英結證屬實，而該件契約內容明確記載：「雙方前
所訂之契約全部作廢。」因而失效，為原審確定之事實。乙○○與訴外人陳裕榮所訂
第一份契約（見一審卷二二頁），因已劃叉，其契約似已作廢，似無待論。至兩造名
義簽訂之第二份契約（見一審卷三六頁），甲○○否認其真正，證人陳裕榮亦僅證明
甲○○之印章係由洪錫欽所蓋而已，況且證人洪錫欽先後證稱，第二份契約伊不知情
，伊未過問甲○○之生意；對甲○○作生意不過問，亦不清楚等語。而乙○○亦未主
張洪錫欽係有權代理或表見代理，及證明其真正而有效存在。乃原審遽以甲○○未能
舉證以實其說，而即予認定第二份契約確實存在而且對於甲○○有效，其採證理由即
有可議。況查第三份契約（見一審卷五頁）已明確記載「雙方前所訂之契約全部作廢
」而由兩造在其記載之下特別蓋章承認，為原審所認定，則縱然第二份契約存在，亦
似因其簽訂第三份契約而失效（參照原判決關於反訴部分之說明）。查第三份契約就
兩造分配之房屋及其位置，似約定：乙○○取得巷口之第一間房屋，甲○○取得後面
之三間房屋；甲○○應交付之保證金二百五十萬元，由乙○○全部收訖。其內容並無
乙○○分得房屋二間，而以其中一間以四百萬元折價讓售與甲○○，房價則以其還返
還之保證金作抵之記載。乃原審遽仍依據第二份契約，認甲○○所交付之保證金已折
抵讓售房屋之價金，而為甲○○不利之判決，即有可議。甲○○之上訴意旨，執以指
摘原判決此部分不當，求予廢棄，非無理由。
關於反訴部分：
查原審依前開理由，駁回乙○○反訴部分之請求，經核於法並無違背。乙○○之上訴
意旨，仍就原審取捨證據、認定事實及解釋契約之職權行使，指摘原判決該部分不當
，聲明廢棄，非有理由。
據上論結，本件甲○○之上訴為有理由，乙○○之上訴為無理由。依民事訴訟法第四
百七十七條第一項、第四百七十八條第一項、第四百八十一條、第四百四十九條第一
項、第七十八條，判決如主文。
中      華      民      國    八十八    年      四      月     三十     日
                              最高法院民事第五庭
                                  審判長法官  洪  根  樹
                                        法官  謝  正  勝
                                        法官  劉  福  來
                                        法官  黃  熙  嫣
                                        法官  吳  正  一
      右正本證明與原本無異
                                              書  記  官
中      華      民      國    八十八    年      五      月    二十五    日
